【裁判字號】    97,訴,744
【裁判日期】    971029
【裁判案由】    返還不當得利等
【裁判全文】
臺灣臺南地方法院民事判決               97年度訴字第744號
原      告    己○○
兼訴訟代理人  甲○○
被      告    凱晟塑膠工業股份有限公司
法定代理人    丙○○
訴訟代理人    乙○○
上列當事人間請求返還不當得利等事件，經本院於民國97年10月
15日言詞辯論終結，判決如下：
    主      文
原告之訴駁回。
訴訟費用新台幣柒仟壹佰陸拾元由原告負擔。
    事實及理由
一、本件原告甲○○起訴主張坐落台南縣官田鄉鎮二鎮小段
    469地號土地（下稱系爭土地）為原告甲○○所有，系爭土
    地上前遭被告堆放廢棄物，原告甲○○為清理被告堆放之廢
    棄物，共計花費新台幣（下同）262,074元。被告又無權占
    用原告甲○○所有之系爭土地，獲有相當於租金之利益，致
    原告受有損害394,200元。為此，依無因管理、不當得利及
    侵權行為之法律關係，請求被告給付原告甲○○656,274元
    並加計法定遲延利息等情。嗣於訴狀送達後，因系爭土地為
    原告甲○○與己○○所共有，應有部分各5分之4、5分之1，
    有台南縣地籍地價地籍圖資料電傳資訊服務系統查詢在卷足
    憑，原告乃追加己○○為原告，而被告對於原告所為訴之追
    加無異議，並為本案之言詞辯論，依民事訴訟法第255條第2
    項之規定，視為同意追加。則原告前開所為訴之追加，自應
    准許，合先敘明。
二、原告起訴主張：
(一)、系爭土地為原告所有，前遭被告堆放廢棄物於系爭土地上，
    原告曾於民國97年1月18日發存證信函，請被告於97年1月25
    日前搬運清理乾淨，惟被告接函後不予置理。因該廢棄物之
    存在，影響環境至鉅，甫向原告買受隔鄰同段469-2、469-3
    、469-5地號土地之訴外人人冠遊艇股份有限公司（下稱人
    冠公司）不斷向原告抗議，要求原告催促被告清理廢棄物，
    惟被告始終不予理會，最後原告同意人冠公司僱請環保公司
    清理，在由土地買賣價金中扣除清理費用，結果原告被人冠
    公司扣除之價金為82,074元。惟人冠公司僱工清理之部分，
    僅係將廢棄物由原來之低窪地，清運至一旁之空地上即停止
    ，蓋欲將所有廢棄物運離系爭土地處理，所費不貲，人冠公
    司要原告自行處理免生爭議。故原告又再另僱請環保公司繼
    續將所有廢棄物運離系爭土地處理，花費18萬元，總計為清
    理被告堆放之廢棄物，共計花費262,074元。被告無權占用
    原告所有之系爭土地，且擅自將廢棄物堆放於系爭土地上，
    其應有義務將廢棄物清除，原告以自己之費用代被告清除廢
    棄物，被告免除其清除義務，自係受有利益，原告支出清理
    費用，則受有損害，而清除廢棄物既係被告之義務，應屬被
    告之事務，原告代為履行應亦該當管理被告之事務，且係有
    利於並不違反被告之意思，故原告應得依不當得利及無因管
    理之規定，請求被告返還原告支出之清理費用。又被告堆放
    廢棄物於原告之土地上，亦屬故意侵害原告之權利，應支付
    原告使用系爭土地之對價，另因其拒絕原告清理廢棄物之請
    求，致原告不得不自行支出費用清理該些廢棄物，所支出之
    費用，應屬被告侵權行為所致原告之損害，原告應亦得依侵
    權行為法律關係請求被告賠償損害，故被告應自原告取得系
    爭土地所有權之96年7月5日起至97年3月31日止，應按月支
    付原告使用土地之對價，按系爭土地約為438坪，以每坪月
    租金100元計，則每月租金43,800元，共計394,200元。綜上
    ，本件被告無權占用原告系爭土地，擅自將廢棄物堆放於原
    告之系爭土地上，應有義務將廢棄物清除乾淨，且被告使用
    原告之土地堆放廢棄物，亦應支付原告使用系爭土地之對價
    ，故被告應支付原告清理堆放廢棄物之費用262,074元及使
    用土地之對價394,200元，共計656,274元。
(二)、被告雖否認系爭土地低窪地廢棄物是伊所留下的，惟被告自
    承系爭土地係伊所承租，97年1月時搬走，但清理到3月。故
    原告97年1月18日以存證信函催告被告清理系爭土地上之廢
    棄物時，系爭土地仍係在被告之管領中，則被告對其管領中
    之土地，豈可能任由他人丟棄廢棄物？被告又另辯稱系爭土
    地之前地主大豐木材行巳十幾年未營業，廠房及空地若有任
    何之廢棄物，應是大豐木材行所遺留而未清理。惟觀之被告
    提出之租賃契約書，其係自93年1月1日即已承租系爭土地，
    若土地上有大批之廢棄物，其豈會承租？又如何能使用達數
    年之久？而大豐木材行既然巳十幾年未營業，又豈會丟棄廢
    棄物在系爭土地之上？故被告辯稱系爭土地低窪地之廢棄物
    非其所留下者，係前地主大豐木材行所留下者，實難採信。
    因被告無權占有原告土地，又將廢棄物丟置於系爭土地上，
    原告代被告清除廢棄物，實屬無因管理，故原告所支出之費
    用，本應向被告請求償還。
(三)、被告主張系爭土地其係向訴外人林大立承租系爭土地，惟此
    一個租賃契約並未經公證，其對繼受土地者並不生效力。則
    自96年7月5日原告取得所有權起，此租賃契約對原告並不生
    效力，亦即被告占有系爭土地對原告而言是為無權占有。而
    無權占有他人土地，可能獲得相當於租金之利益為社會通常
    之觀念，最高法院著有61年台上字第1695號判例可資參照。
    故被告占有系爭土地獲有相當於租金之利益，原告不能使用
    收益系爭土地是受有損害，原告應得依不當得利之法則，請
    求被告返還96年7月5日起至97年3月31日止，被告占有系爭
    土地期間，按月支付原告相當於租金之損害金43,800元，共
    計394,200元。又被告所提出之93年1月1日之租賃契約書，
    乃是查封後所訂立之租賃契約，對原告不生效力。且查，建
    物所有權人林大立早已移民加拿大，該建物並非由林大立占
    有使用中，且被告自承自93年1月l日起承租系爭土地上之建
    物，故被告自93年起至97年3月止對系爭土地有事實上之管
    領力。因被告自承自93年起承租系爭土地，則自93年1月1日
    起，系爭土地係為被告占有使用，被告對土地有事實上之管
    領力，若被告抗辯系爭土地內之垃圾係由他人所丟棄，應與
    常情不符，屬變態事實，應由主張變態事實之一方負舉證責
    任，因被告抗辯系爭土地之垃圾非其所丟棄與常情不符，且
    又不能舉證，自應認定系爭土地之垃圾均為被告所丟置等情
    。
(四)、並聲明：求為判決：被告應給付原告656,274元，及自起訴
    狀繕本送達翌日起至清償日止，按年息百分之5計算之利息
    。
三、被告則以：
(一)、系爭土地為原告所有，原告將同段469-2、-3、-5地號土地
    出售給訴外人人冠公司，被告並不爭執。惟系爭土地之廢棄
    物非被告所堆置，且否認原告被人冠公司扣除價金82,074元
    及原告另花費18萬元清除廢棄物。原告依侵權行為作為請求
    權基礎，要求給付每月租金43,800元，共計394,200元，於
    法無據。原告另依不當得利及無因管理之規定，請求被告返
    還原告支出之清理費用，亦屬無據。被告先前向系爭土地前
    地主大豐木材行租用部分廠房，係作為塑膠原料儲存區。被
    告未曾在系爭土地堆放任何家庭或事業廢棄物，原告之主張
    不實在。系爭土地之前地主大豐木材行已十幾年未營業，廠
    房及空地若有任何廢棄物，應是前地主大豐木材行所遺留而
    未清理，原告搞錯對象。人冠公司購買旁邊之土地後，從97
    年初開始拆除廠房及整地，相片所示內容，一部分係該公司
    清理後之廢棄物。
(二)、對於證人戊○○、丁○○之證詞，補充意見如下：
  1.證人戊○○之證詞：
  (1)證人戊○○謂：「96年10月間與甲○○到現場，看到地上有
    用太空包裝的粉末狀，太空包裝都破損，裡面的粉末散出來
    ，是什麼粉末我也不懂，整個469地號土地上面整個都是粉
    末散落，廠房裹面是太空包裝，廠房外面都是粉末散落，原
    告提出之四張照片即是我在96年10月間去現場看的現況」云
    云。惟查，證人戊○○既然不知道是什麼粉末狀，根本不能
    證明粉末狀之物品是被告所有。又原告所提出之四張照片，
    時間並非同一，廠房內外同一地點卻顯示不同狀況，故證人
    所述不實，且廠房裹面是被告合法承租使用之範圍，廠房外
    面根本沒有粉末散落（PVC粉為被告花錢所購買，且不能淋
    到雨，豈有可能隨意四處丟棄散落在廠房外面？），事實上
    是人冠公司整建工程所開挖之廢土，及其他由前地主大豐製
    材廠所遺留之廢棄物，戊○○所言，均與事實及相片內容所
    顯示不符。
  (2)戊○○謂照片上的鐵皮屋是前地主林大力所有，469地號地
    上物未完全取得，契約上有買賣，但未完成云云，此部分證
    詞無意見。原告既未取得地上物鐵皮屋之所有權，被告向其
    前手合法承租廠房使用，如何能謂係不當得利？
  (3)戊○○謂被告公司裹面的先生、小姐跟我表示，照片上的太
    空包及粉末是他們所有，…還有咖啡色的雜物也是被告公司
    的，是被告公司的主管自己講的云云，此部分證詞若是指廠
    房裹面的太空包及粉末，被告無意見，若是指廠房外土地上
    之物，被告鄭重否認，且核屬傳聞證據，應無足為採！
  (4)戊○○謂被告公司在3月底確實已將廠房裹面的東西全部清
    走，但廠房外面的東西並沒有清走，且廠房裡面也沒有清乾
    淨云云，此部分不完全正確，被告要表達的是，被告確實在
    3月底前即已將廠房裹面的物品全部清走，且已清除乾淨，
    至於廠房外面的廢棄物，並非被告所丟棄，被告並無代為清
    除之義務。
  (5)又戊○○謂廠房外面的部分被告公司有承認，此句話完全不
    實在，與其所陳述「他們有承認的部分有移走，沒有承認的
    部分沒有移走」自相矛盾，廠房外面的部分若有承認，被告
    為何未移走？
  2.證人丁○○之證詞：
  (1)丁○○表示，甲○○要我把這些東西也就做塑膠管的石粉搬
    到隔壁的公司，他說東西是隔壁公司的…我跟甲○○講含運
    費、怪手總共18萬元，…我不知道清理的廢棄物是誰的，是
    甲○○跟我說廢棄物是隔壁公司的云云。
  (2)丁○○既不知道所清理之廢棄物究竟是誰的，而是聽自甲○○所言，亦屬傳聞之詞，被告亦鄭重否認。至於清理之費用
    18萬元，則與被告無關，原告沒有理由要求被告負擔，何況
    該18萬元之收據是由「統大環保科技有限公司周文旭」所開
    立，並非丁○○所出具，且沒有日期，也沒有統一編號，抬
    頭則載明官田工業區而非原告，原告所提出之人證與物證內
    容不符，應無足採信。
(三)、另查系爭土地上由被告承租之廠房，其建號為官田鄉鎮
    二鎮小段552號，迄至97年6月間為止，其所有權人仍為林大
    立，有建物登記謄本可稽，被告向林大立即大豐製材廠承租
    該廠房，租賃期間自93年1月l日起至103年12月31日止，有
    租賃契約書可證明，被告繳納給出租人之廠房租金，最近二
    年交付之支票，亦有明細表1份可供參考。原告既僅取得系
    爭土地之所有權，依民法第425條之l第1項之規定，應推定
    在房屋得使用期限內，原告與林大立間有租賃關係之存在。
    則被告在向林大立承租期間內使用系爭土地上之廠房，即難
    謂係不當得利可言。又按人冠公司代為清除系爭土地上非屬
    於被告公司之廢棄物，原告同意減收人冠公司應支付的買賣
    價金82,074元，係渠二人間之契約行為，依債之相對性原則
    ，概與被告無關，被告實無不當得利可言。至於原告另花費
    18萬元委請第三人清除廢棄物，縱屬實在，既不能具體證明
    所清除之廢棄物係被告所有，即無從依不當得利或無因管理
    之法律關係向被告請求。再原告只購買系爭土地，未購其上
    被告承租之廠房建物，依法推定土地與房屋所有人間有租賃
    關係，被告租金均已照付給出租人，原告要求被告返還不當
    得利394,200元，亦屬無據，均應予以駁回。況被告係向林
    大立即大豐製材廠承租「廠房」，並非承租原告所購之「土
    地」，被告對於廠房外之土地並無管理使用權，原告於97年
    8月20日所提之書狀內容顯有誤會之處。被告所承租之廠房
    從97年1月間開始搬遷，至97年3月間搬遷完畢，廠房外土地
    上之廢棄物既非被告所有，被告實無清除之義務。綜上，本
    件被告並沒有無權占有或不當得利之問題等語，資為抗辯。
(四)、並聲明：求為判決：1.原告之訴及假執行之聲請均駁回。2.
    如受不利之判決，准供擔保免為假執行。
四、兩造不爭執之事實：
(一)、系爭土地（面積1,449平方公尺）原為訴外人昱偉企業有限
    公司於76年11月6日本於買賣關係而登記取得所有權，嗣經
    新豐資產管理股份有限公司拍賣取得，再由原告買受而於96
    年7月5日登記取得所有權。
(二)、坐落系爭土地上建號552號門牌台南縣官田鄉○鎮村○○路
    25之1號廠房（面積571.90平方公尺）為訴外人林大立所有
    （建物建築完成日期：81年12月1日，由林大立原始取得，
    該建物尚有部分占用鄰地二鎮小段469-1地號未登記，下稱
    建號552號廠房），該廠房業經林大立之債權人彰化商業銀
    行向法院聲請假扣押，經地政機關於88年1月19日辦理假扣
    押登記完畢。
(三)、被告向訴外人大豐製材廠（負責人林大立）租用建號552號
    廠房，約定租用面積200坪，每月租金34,000元，租賃期間
    自93年1月1日起至103年12月31日止。
    以上事實，有台南縣麻豆地政事務所97年8月22日函附土地
    登記謄本、異動索引及被告提出之建物登記第二類謄本、租
    賃契約書附卷可稽，且為兩造所不爭執，堪信為真實。
五、得心證之理由：
(一)、原告主張被告於系爭土地上擅自堆放廢棄物云云，然為被告
    所否認，並辯稱：被告係向訴外人林大立即大豐製材廠承租
    建號552號廠房使用，被告並未占用廠房外之土地及堆放廢
    棄物等語；經查：
  1.原告前開主張，雖舉證人戊○○證述：「96年10月間甲○○
    有與我到現場，看到地上有用太空包裝的粉末狀，太空包裝
    都破損，裡面的粉末散出來，是什麼粉末我也不懂，整個46
    9地號土地上面整個都是粉末散落，廠房裡面是太空包裝的
    東西，廠房外面都是粉末散落，原告提出證物三所示四張照
    片即是我在96年10月間我去現場看的現況」等語（見97年7
    月1日言詞辯論筆錄），然與原告提出之照片4幀所示：被告
    租用之廠房內擺放太空包及堆置白色粉末，怪手自廠房旁低
    窪地挖出木屑、袋子等廢棄物，低窪地一角有部分白色粉末
    散落其上等情互核，足見證人戊○○所證：系爭土地上面整
    個都是粉末散落乙節，難謂無誇大之嫌。次觀建號552號廠
    房旁低窪地之一角雖有部分白色粉末散落其上，惟因廠房並
    無牆壁圍繞，是以廠房內之白色粉末非無可能係因自然力（
    如風吹）而飄落於其旁之低窪地，尚不足僅憑廠房旁低窪地
    之一角有部分白色粉末散落其上，而遽信原告主張被告於系
    爭土地上擅自堆放廢棄物云云屬實。
  2.又訊之證人丁○○雖證稱：「我到現場看的時候太空包是散
    落在鐵厝裡面、外面，鐵厝的天車裡面也擺的滿滿的，鐵厝
    外面也有，低窪地裡面除了太空包粉末、木板、樹枝什麼都
    有」，「我不知道清理的廢棄物是誰的，是甲○○跟我說廢
    棄物是隔壁公司的」，「白色的太空包他們自己搬走了，我
    是清理外面的雜物，低窪地裡面是我清理的」等語（見97年
    7月1日言詞辯論筆錄），足徵棄置於低窪地之廢棄物種類甚
    多，惟係由何人棄置，證人丁○○僅係聽聞原告甲○○之陳
    述，並非親身見聞該棄置之事實，要難依其證言採信原告之
    主張。再參之被告公司所營事業係與塑膠製品有關，此有原
    告提出之被告公司變更登記表在卷足佐，而其所營事業之原
    物料亦難認與建號552號廠房旁低窪地堆置之木板、樹枝等
    廢棄物有何關連。況系爭土地之面積為1,449平方公尺，被
    告租用建號552號廠房之面積僅為571.90平方公尺（該建物
    尚有部分占用鄰地二鎮小段469-1地號未登記），而被告是
    否有占用廠房外之系爭土地，既未見原告提出積極事證以實
    其說，則原告主張被告於系爭土地上擅自堆放廢棄物云云，
    即難遽信。
  3.從而，原告依侵權行為、無因管理及不當得利之規定，請求
    被告應給付原告廢棄物清理費用262,074元，並非可採。
(二)、原告又主張被告向訴外人林大立承租系爭土地，惟此租賃契
    約對原告並不生效力，故被告自96年7月5日（原告取得系爭
    土地所有權之日）起至97年3月31日（被告於97年3月底搬遷
    完畢）止占有系爭土地，對原告而言，仍屬無權占有云云，
    然經被告抗辯：被告係向訴外人林大立租用廠房使用，並沒
    有無權占有或不當得利之問題等語；茲查：
  1.按土地與房屋為各別之不動產，雖各得單獨為交易之標的，
    惟房屋性質上不能與土地使用權分離而存在，亦即使用房屋
    必須使用該房屋之基地。是以被告與訴外人大豐製材廠（負
    責人林大立）簽訂之租賃契約書，雖僅記載租賃標的為出租
    人所有之廠房乙棟（建號552號廠房），有被告提出之租賃
    契約書附卷可參，然該契約標的實包含房屋及其坐落之基地
    甚明。
  2.次按善意占有人，依推定其為適法所有之權利，得為占有物
    之使用及收益，民法第952條定有明文。又租賃契約乃特定
    當事人間所締結之契約，其債權債務關係，固僅存在於該特
    定當事人之間。惟租賃契約為債權契約，出租人不以租賃物
    所有人為限，出租人未經所有人同意，擅以自己名義出租租
    賃物，其租約並非無效，僅不得以之對抗所有人。至所有人
    得否依不當得利之法律關係，向承租人請求返還占有使用租
    賃物之利益，應視承租人是否善意而定，倘承租人為善意，
    依民法第952條規定，得為租賃物之使用及收益，其因此項
    占有使用所獲利益，對於所有人不負返還之義務，亦即前揭
    法文為善意占有人享有占有物之使用及收益之法律上原因，
    自無不當得利可言。倘承租人為惡意時，對於所有人言，其
    就租賃物並無使用收益權，始應依不當得利之規定，返還其
    所受利益。
  3.本件被告於原告買受系爭土地之前之93年1月1日起即向訴外
    人大豐製材廠（負責人林大立）承租建號552號廠房，並本
    於承租人之地位占有使用該廠房，而該廠房迄今仍為訴外人
    林大立所有，足認被告為民法第952條規定之善意占有人。
    又徵諸被告於原告取得系爭土地所有權後，亦已於97年3月
    底遷廠完畢，益見被告係善意占有使用建號552號廠房及其
    坐落之基地無誤。縱被告不得以其與訴外人大豐製材廠（負
    責人林大立）簽訂之租賃契約對抗系爭土地之所有人即原告
    ，然此並不影響被告依民法第952條之規定，對於建號552號
    廠房之基地得為使用及收益之權益。故善意占有人之被告自
    96年7月5日（原告取得系爭土地所有權之日）起至97年3月3
    1日（被告於97年3月底搬遷完畢）止，依民法第952條之規
    定，既得對於建號552號廠房基地為使用及收益，自無不當
    得利及侵權行為可言。從而，原告依不當得利及侵權行為之
    法律關係，請求被告應給付原告394,200元，即非有據。
(三)、綜上所述，原告主張被告無權占有原告所有之系爭土地，並
    於系爭土地上擅自堆放廢棄物云云，為不足採。從而，原告
    依無因管理、不當得利及侵權行為之法律關係，請求被告應
    給付原告656,274元，及自起訴狀繕本送達翌日即97年5月31
    日起至清償日止，按年息百分之5計算之利息，為無理由，
    應予駁回。
(四)、本件事證已臻明確，兩造其餘主張陳述及所提之證據，經審
    酌與判決結果不生影響，不逐一論述，附此敘明。
五、本件訴訟費用為裁判費7,160元，爰確定如主文第2項所示。
六、結論：原告之訴為無理由，依民事訴訟法第78條、第85條第
    1項前段、第87條第1項，判決如主文。
中    華    民    國    97    年    10    月    29    日
                  民事第三庭    法  官  張季芬
以上正本係照原本作成。
如對本判決上訴，須於判決送達後20日內向本院提出上訴狀。
中    華    民    國    97    年    10    月    29    日
                                書記官  顏惠華


司法院資訊處製作；財團法人民間司法改革基金會備份。
